【裁判字號】    99,審易,116
【裁判日期】    990331
【裁判案由】    重利
【裁判全文】
臺灣新竹地方法院刑事判決             99年度審易字第116號
公  訴  人  臺灣新竹地方法院檢察署檢察官
被      告  乙○○
上列被告因重利案件，經檢察官提起公訴（98年度偵字第2407號
），經被告於本院準備程序中，就被訴事實為有罪之陳述，經告
知被告簡式審判程序之旨，並聽取檢察官、被告之意見後，經本
院進行簡式審判程序，本院判決如下：
    主    文
乙○○幫助犯重利罪，處拘役貳拾日；如易科罰金，以新臺幣壹
仟元折算壹日。
    犯罪事實
一、乙○○基於幫助他人重利之犯意，趁甲○○急需用錢之急迫
    之際，於民國97年11月12日晚間某時許，在新竹縣竹東鎮上
    至國小附近，介紹真實姓名年籍均不詳綽號「阿仁」之成年
    男子借款新臺幣（下同）1 萬元給甲○○，且預扣第1 期利
    息2,000 元，實拿8,000 元，約定10日為1 期，每期利息
    2,000 元，年息高達900 ％（依照法理，利息為使用本金之
    孳息，無本金即無利息，故應以實際取得之款項為計算孳息
    之本金），而取得與原本顯不相當之高利，並要求甲○○除
    簽立面額1 萬元的本票（票號為TH0000000 號）1 張外，另
    外再簽立面額5 萬元的本票（票號為TH0000000 號）1 張，
    並在本票上蓋手印以供擔保。
二、案經新竹縣政府警察局橫山分局報告臺灣新竹地方法院檢察
    署檢察官偵查起訴。
    理    由
一、程序部分：
    按除被告所犯為死刑、無期徒刑、最輕本刑為3 年以上有期
    徒刑之罪或高等法院管轄第一審案件者外，於前條第1 項程
    序進行中，被告先就被訴事實為有罪之陳述時，審判長得告
    知被告簡式審判程序之旨，並聽取當事人、代理人、辯護人
    及輔佐人之意見後，裁定進行簡式審判程序，刑事訴訟法第
    273條之1第1 項定有明文。本件被告乙○○所犯係死刑、無
    期徒刑、最輕本刑為3 年以上有期徒刑以外之罪，其於準備
    程序中就被訴事實為有罪之陳述，經告知簡式審判程序之旨
    ，並聽取公訴人及被告乙○○之意見後，本院認為適宜進行
    簡式審判程序，合先敘明。
二、認定被告乙○○犯行所憑之各項證據：
（一）被告乙○○於本院準備程序、簡式審判程序時之供述。其
      稱：伊曾向綽號叫「阿仁」友人借錢，利息是9 分利，知
      道綽號叫「阿仁」的借錢條件涉及重利，後來友人劉威呈
      帶被害人甲○○找伊借錢，伊因沒有錢借給被害人甲○○
      ，就介紹綽號叫「阿仁」的朋友借錢給被害人彭明君等語
      （本院卷第10至12頁、第17頁背面、第19至21頁）
（二）告訴人即被害人甲○○於警詢、偵查中及本院準備程序時
      之指訴。其稱：因他要借錢，經由友人劉威呈介紹，於97
      年11月12日晚間6、7時許，在新竹縣竹東鎮上智國小旁之
      車上，向被告乙○○借錢，被告乙○○就介紹其友人借錢
      給他，他向被告乙○○友人借得1 萬元，實拿8,000 元，
      被告乙○○友人怕他跑掉，要他簽立面額1 萬元的本票（
      票號為TH0000000 號）1 張外，另外再簽立面額5 萬元的
      本票（票號為TH0000000 號）1 張，並在本票上蓋手印，
      沒有押證件，每10日為1 期，每期需繳2,000 元等語（見
      偵查卷第7 至9 、25、26頁，本院卷第10至12頁）。
（三）證人張威呈於偵查中之證述。其稱：他與被告乙○○及被
      害人甲○○都是朋友，而被害人甲○○曾於97年11月間，
      找他問可以向誰借錢，他就帶被害人甲○○去向被告乙○
      ○借錢，被告乙○○說要等綽號叫「阿仁」的朋友來，後
      來被害人甲○○與被告乙○○綽號叫「阿仁」友人在車內
      談，他與被告乙○○在車外聊天，他只知道被害人乙○○
      有向被告乙○○綽號叫「阿仁」友人借了1 萬元，並且簽
      立本票交給被告乙○○綽號叫「阿仁」友人，但不清楚利
      息怎麼算等語（見偵查卷第43、44頁）。
（四）被害人甲○○所簽立之面額1萬元及5萬元的本票影本各1
      張 (見偵查卷第12頁) 。
（五）綜上，本案被告乙○○之犯行明確，應依法予以論科。
三、論罪科刑：
（一）論罪：
  １、按刑法之重利罪，係以乘人急迫、輕率或無經驗，貸以金
      錢或其他物品而取得與原本顯不相當之重利為構成要件；
      是所取得之利息，是否與原本顯不相當，應就本金、利率
      、時間核算並審酌當地經濟狀況，比較社會上一般債務之
      利息，是否顯有特殊之超額以決定之（最高法院93年度臺
      上字第509號 判決可參）。查本案被害人甲○○因一時經
      濟困難需錢週轉向該名綽號「阿仁」之成年男子借款，而
      依該名綽號「阿仁」之計息方式，年利率即高達900 ％，
      短時間內利息金額即高於貸款本金及民法第205 條所定之
      法定最高利率，益見該名綽號「阿仁」之成年男子乃乘被
      害人甲○○急迫而貸與金錢，預設苛刻之重利條件，藉以
      取得與原本顯不相當之重利，是核該名綽號「阿仁」之成
      年男子本案所為，係犯刑法第344條重利罪。
  ２、再按刑法上之幫助犯，係指以幫助之意思，對於正犯資以
      助力，而未參與實施犯罪之行為者而言。查被告乙○○介
      紹該名綽號「阿仁」之成年男子貸與金錢予被害人甲○○
      之行為，要屬重利構成要件以外之行為，則被告乙○○應
      屬以幫助之意思，參與重利構成要件以外之行為，應以重
      利之幫助犯論，是核其所為，係犯幫助犯刑法第344 條之
      重利罪，並應依刑法第30條第2 項之規定減輕其刑。檢察
      官起訴書原認被告乙○○本件所為，係犯刑法第344 條之
      重利罪，容有未恰，業經本院當庭變更起訴法條為幫助犯
      刑法第344條之重利罪，附此敘明。
（二）量刑：爰審酌被告乙○○前未有刑事紀錄，有臺灣高等法
      院被告前案紀錄表、臺灣新竹地方法院檢察署刑案資料查
      註紀錄表各1 份在卷可據，足徵被告乙○○素行尚可，然
      其明知被害人甲○○處於經濟窘困之急迫情形下，竟介紹
      他人貸與款項予被害人甲○○，因而收取與原本顯不相當
      之高比率年息，侵害被害人乙○○之財產利益，然兼衡其
      犯後坦承犯行、態度尚佳、被害人甲○○借款金額為1 萬
      元所衍生之重利金額非鉅，暨其犯罪之動機、目的、手段
      、智識程度等一切情狀，量處如主文所示之刑，併諭知易
      科罰金之折算標準，以示懲儆。
據上論斷，應依刑事訴訟法第273條之1 第1項、第299條第1項前
段、第300條，刑法第344條、第30條第1項前段、第2項、第41條
第1項前段、第2項，刑法施行法第1條之1第1項、第2項前段，判
決如主文。
本案經檢察官洪期榮到庭執行職務。
中    華    民    國    99    年    3     月    31    日
                    刑事第九庭法  官  劉兆菊
以上正本證明與原本無異。
如不服本判決應於收受本判決後10日內向本院提出上訴書狀，上
訴書狀應敘述具體理由。上訴書狀未敘述上訴理由者，應於上訴
期間屆滿後20日內補提理由書狀於本院「切勿逕送上級法院」。
中    華    民    國    99    年    3     月     31   日
                              書記官  林兆嘉
附錄本案論罪科刑法條：
中華民國刑法第344條
乘他人急迫、輕率或無經驗貸以金錢或其他物品，而取得與原本
顯不相當之重利者，處1年以下有期徒刑、拘役或科或併科1千元
以下罰金。
中華民國刑法第30條
幫助他人實行犯罪行為者，為幫助犯。雖他人不知幫助之情者，
亦同。
幫助犯之處罰，得按正犯之刑減輕之。

司法院資訊處製作；財團法人民間司法改革基金會備份。
